臺灣臺北地方法院民事判決　　　　　　　　　　　　九十二年度訴字第一九五九號
　　原　　　告　大中聯合建築師事務所即陳國偉
　　訴訟代理人　丁福慶律師
　　被　　　告　中華電信股份有限公司行動通信分公司
　　法定代理人　甲○○
　　訴訟代理人　劉昌崙律師
　　訴訟代理人　林聖彬律師
　　訴訟代理人　林坤河
右當事人間清償債務事件，本院於民國九十三年七月一日言詞辯論終結，判決如左：
    主  文
被告應給付原告新台幣陸佰萬貳仟捌佰捌拾元，及自民國九十三年六月二日起至清
償日止，按年息百分之五計算之利息。
原告其餘之訴駁回。
訴訟費用由被告負擔十分之九；其餘由原告負擔。
本判決於原告以新台幣貳佰萬元供擔保後，得假執行，但被告如以新台幣陸佰萬貳仟
捌佰捌拾元為被告預供擔保，得免為假執行。
原告其餘假執行之聲請駁回。
    事實及理由
一、兩造主張：
(一)、本件原告主張其於民國九十年二月二十七日參加被告為興建「嘉義長途通信中心
    」而舉辦之競圖評選，原告於該次評選中獲選第一名，並依該評選之應徵須知取
    得「嘉義長途通信中心新建工程」之委託技術服務（規劃、設計、監造）合約，
    兩造並於九十年五月三日簽立「中華電信股份有限公司及及所屬機構營繕工程委
    託規劃、設計、監造」契約（下稱系爭契約），原告即開始著手該工程之規劃、
    通過，交待原告進行請照掛件作業，詎料該工程所在地之嘉義縣政府，以電磁波
    會傷害人體健康和相關法令不許於工程預定地興建微波塔為由，拒絕核發建築執
    照，被告遂於九十一年八月廿九日主張終止系爭契約。按系爭契約，應屬委任契
    約性質，原告未能完成全部契約義務，係因被告事由，片面終止系爭契約，顯係
    其可歸責原告事由，致無法履行契約，惟被告迄今尚未給付原告分文。為此，原
    告：1.先位請求被告依民法第五百四十八條第二項規定，給付已處理之部分請求
    報酬；按台北市建築師公會鑑定報告，本件預定之規劃、設計工作，原告已完成
    百分之八十八，依此換算原告應得向被告請求新台幣（下同）九百九十九萬六千
    六百五十三元及法定遲延利息；如認，系爭契約性質非屬委任契約，而係承攬契
    約，則依請求權競合關係依民法第五百零九條規定，請求被告給付已完成工作之
    報酬九百九十九萬六千六百及法定遲延利息；2.備位請求：其為履行契約而實際
    支出之必要費用，計有：除質鑽探費用二十八萬元、支出土地鑑界費用五千八百
    一十元、地政規費六十五元等費用（被告不爭執）、工時成本費用：二百四十一
    萬八千元、透視圖製作費用九萬五千二百三十五元及其他雜支費用：九萬一千二
    百十一元等，合計原告為履行系爭契約，已支出二百八十九萬零二百五十六元。
    為此，依民法第五百四十六條第一項規定，原告因處理委任事務支出前開必要費
    用，請求被告償還二百八十九萬零二百五十六元及法定遲延利息等語。並提出被
    告長建一字第九○Ｂ八○○○○九七號函、系爭契約書、終止契約通知書、償還
    必要費用通知表、工時統計表、建築師收費標準表、地質鑽探費收據、透視圖製
    圖費用收據、土地鑑界費用收據、雜支收據、考勤紀錄、競圖廣告、競圖應徵須
    知、工程規劃說明書、計程車、公車費支出證名單、藍晒費發票、台灣省建築師
    公會章程、建築執照聲請表、晒圖費收據、影印費發票、、晒圖費發票、台灣省
    建築師公會各辦事處會員業務酬金代收轉付辦法處理要點為證。求為判決：
     【先位聲明】
    1.被告應給付原告六百七十七萬二千四百八十三元及自追加狀繕本送達於被告之
      翌日（即九十三年六月二日）起，按年息按百分之五計算之利息。
    2.願供擔保請求准為假執行。
     【備位聲明】
    1.被告應給付原告二百八十九萬零二百五十六元及自起訴狀繕本送達於被告之翌
      日（即九十二年五月一日）起，按年息按百分之五計算之利息。
    2.願供擔保請求准為假執行。
(二)、被告抗辯：兩造系爭契約性質係屬承攬法律關係，並非委任契約；是系爭契約簽
    訂前之費用，被告並無給付義務；又本事件之所以不能完成，並非因定作人即被
    告指示有何不當，乃係因工程所在地之嘉義縣政府以電磁波會傷害人體健康且相
    關法令不允許工程預定興建微波塔，拒絕核發建築執照，是非可歸責被告。況原
    告所稱其1.工時成本總計二百四十一萬八千元云云，被告否認此項費用為系爭契
    約締結以後所發生之必要費用，且其既主張其所為係「契約之規劃與設計」，依
    建築師工會所公佈之各代辦事務收費標準中之談話費為計算之基礎，項目顯然不
    合，且與系爭契約第四條就「規劃設計監造」酬金給付之約定不符。否認原告主
    張其所屬員工為履行系爭契約之規劃，設計義務，計二千四百一十八小時；2.原
    告主張透視圖製作費用九萬五千二百三十五元云云，係九十年二月五日、九十年
    三月九日所支出，斯時尚未簽訂系爭契約，該項目或內容非被告委任原告所為，
    原告此項請求，顯無理由；另原告主張其於九十一年一月十五日所支出之透視圖
    製作費用為二萬一千元，此項費用應屬「契約之規劃與設計」，係應依系爭契約
    第四條「規劃設計監造」之酬金給付之約定，3.原告主張其支出之其他雜支費用
    九萬一千二百十一元部分所提出之支出證明單，被告否認其真實性；且支出證明
    單所列之諸項目中，凡於契約簽訂之日九十年五月三日之前所支出之項目，均與
    本件無關。且本件原告完成工作項目百分比雖經台北市建築師公會鑑定認定原告
    完成百分之五十五中之八十八，惟鑑定報告認為其完成百分比在增百分之五及減
    百分之十範圍內，即在百分之七十八至九十三間仍認屬合理，是鈞院如認鑑定報
    告可採，則請求依鑑定報告所列之最低百比計算之等語資為抗辯。並求為判決：
    1.原告之訴駁回。
    2.若受不利判決時，原告願供擔保請准宣告免於假執行。
二、法院判斷：
(一)、兩造不爭執部分：
  1.原告於九十年二月二十七日參加被告為興建「嘉義長途通信中心」而舉辦之競圖
    評選，原告於該次評選中獲選第一名，並依該評選之應徵須知取得「嘉義長途通
    信中心新建工程」之委託技術服務（規劃、設計、監造）合約，兩造並於九十年
    五月三日簽立系爭契約，原告即開始著手該工程之規劃、設計，在同年九月五日
    完成設計圖說送交被告，被告於九十年十一月三十日審圖通過，交待原告進行請
    照掛件作業，詎料該工程所在地之嘉義縣政府，以電磁波會傷害人體健康和相關
    法令不許於工程預定地興建微波塔為由，拒絕核發建築執照，被告遂於九十一年
    八月廿九日主張終止系爭契約，原告以其因履行系爭契約之約定而已支出支墊費
    用向被告請求給付，惟為被告拒絕給付乙節，有原告提出被告長建一字第九○Ｂ
    八○○○○九七號函、系爭契約書、終止契約通知書、償還必要費用通知表各一
    件在卷足稽，並為被告所不爭（見被告九十二年五月十五日民事答辯狀狀載第壹
    點不爭部分欄第一點）。
  2.原告主張其自參與競圖評選時，至被告主張終止系爭契約時，其為履行契約而支
    出質鑽探費用二十八萬元、支出土地鑑界費用五千八百一十元及地政規費六十五
    元等費用，係原告為履行契約而支之必要費用等情，有原告提出之地質鑽探費收
    據、土地鑑界費用收據、嘉義縣政府地政費收據各一件在卷可參，並為被告所不
    爭（見被告九十二年五月十五日民事答辯狀狀載第壹點不爭部分欄第二、三及四
    點）。
(二)、本件兩造厥有爭執者，乃1.系爭契約性質究屬委任契約之法律關係？抑或承攬契
    約之法律關係？2.原告完成工作項目否？已處理部份項目占系爭契約約定百分比
    ？玆分述如下：
  1.按關於勞務給付之契約，不屬於法律所定其他契約之種類者，適用關於委任之規
    定，民法第五百二十九條定有明文，準此可知，委任具有綜括法律所定其他契約
    類型（如僱傭、承攬、出版等）以外之其餘勞務契約之地位，換言之，凡非屬法
    律所定契約類型之勞務契約，均屬委任；（最高法院八十七年度抗字第三０八五
    號判決意旨參照）；查本件系爭契約兩造業於系爭第二條約定委託原告負責辦理
    事項，並約定第四條第二項約定酬金按酬金標準第二類訂定之百分比核付本工程
    規劃設計監造酬金，並刪除第二條第五項第(四)款之工程總價等文字，依上開法條
    規定，並探求兩造當事人間所訂之系爭契約文義之真意，核其性質應核屬委任契
    約，合先敘明。
  2.次按委任關係，因非可歸責於受任人之事由，於事務處理未完畢前已終止者，受
    任人得就其已處理之部份，請求報酬，民法第五百四十八條定有明文，查兩造於
    九十年五月三日簽立系爭契約後，因該工程所在地之嘉義縣政府，以電磁波會傷
    害人體健康和相關法令不許於工程預定地興建微波塔為由，拒絕核發建築執照，
    被告遂於九十一年八月廿九日主張終止系爭契約，已如前述，則揆諸前開條文規
    定，原告自得依民法第五百四十八條規定，請求其已處理之部份之報酬。
  3.次查本院依原告聲請囑託台北市建築師公會就原告所提出其已完成之設計成果資
    料，占系爭契約約定規劃設計之工作項目所佔比例為若干？經台北市建築師公會
    鑑定結果，認「一、原告所提出之設計成果資料評估已完成之規劃設計工作項目
    與契約所約定規劃設計之工作項目，所占百分之工約為八十八。二、前項完成百
    分比在增百分之五，減百分之十範圍內，即百分之七十八至九十三間仍屬合理。
    三、原告所提出人力工時及所需成本，僅以自製表件，難以評估。」（詳卷附之
    台北市建築師公會鑑定報告書第五頁），從而，原告主張已處理部份委任項目，
    自屬可採。
  4.末查，系爭委任契約約定報酬（總工程預算金額，不含設計監造費及文化藝術品
    費），應為二億八千二百零六萬零七百九十四元，此有原告提出之原證三十計算
    式在卷可參；而系爭工程屬公有建築物工程技術服務建告費用百分比法中第二類
    建築物（見原證二第廿六頁），其規劃、設計、監造之酬金依建照費用百分比法
    計算應為一千三百九十九萬二千七百三十六元，此有原告提出原證三十計算式可
    按，復為被告所不爭（見本院九十三年七月一日言詞辯論筆錄）；是按系爭契約
    約定規劃設計酬金占總報酬百分之五十五，依此計算，本件原告如完成全部規劃
    ．55＝0000000），然原告僅完成部分，本院依鑑定報告所指原告可能完成之最
      低百分比值即百分之七十八，核計算其所得請求報酬即為六百萬二千八百八十
      三元（計算式：0000000×0．78＝0000000），逾此部分原告之請求，即乏所
      據。
(三)、綜上所述，原告主張本件委契約因非可歸責於原告事由，而於事務處理未完畢前
    已終止，然原告已處理部份委任項目等情，應為可採，被告抗辯兩造系爭契約性
    質係屬承攬法律關係，本件原告請求之費用，被告並無給付義務云云；洵無足採
    ，從而，原告依民法第五百四十八條規定，請求被告應給付六百萬二千八百八十
    三元報酬及法定遲延利息，應為有理由，逾此部分，則為無理由。
三、假執行之宣告：本件兩造均陳明願供擔保，聲請宣告假執行或免為假執行，就原
    告勝訴部分，經核並無不合，爰各酌定相當之擔保金額，一併准許之。至原告敗
    訴部分，其假執行之聲請即失所附麗，應併予駁回。
四、本件判決之基礎已臻明確，兩造其餘攻擊防禦之方法及舉證，核與判決結果並無
    影響，爰不一一論述，併此敘明。
    原告陳明願供擔保，聲請宣告假執行，核無不合，爰酌定相當擔保金額准許之。
五、結論：原告之訴為一部分有理由，一部分無理由，依民事訴訟法第七十九條、第
    三百九十條第二項、第三百九十二條，判決如主文。
中　　　華　　　民　　　國　　九十三　　年　　　七　　　月　　 十九 　　日
                              民事第五庭法      官  賴劍毅
右為正本係照原本作成
如對本判決上訴，須於判決送達後廿日內向本院提出上訴狀
中　　　華　　　民　　　國　　九十三　　年　　　七　　　月　　 十九 　　日
                                        法院書記官  吳芳玉
附註：
民事訴訟法第三百九十二條
法院得宣告非經原告預供擔保，不得為假執行。
法院得依聲請或依職權，宣告被告預供擔保，或將請求標的物提存而免為假執行。
依前項規定預供擔保或提存而免為假執行，應於執行標的物拍定、變賣或物之交付前
為之。
